臺灣高等法院民事裁定　　　　　　　　 100年度非抗字第53號
再抗告人　　林大鈞即林老欉之.
　　　　　　林榮福即林老欉之.
　　　　　　林榮芳即林老欉之.
　　　　　　郭林愛珠即林老欉.
　　　　　　林寶貴即林老欉之.
　　　　　　林寶卿即林老欉之.
　　　　　　林寶祝即林老欉之.
上七人共同
代　理　人　吳旭洲律師
　　　　　　林譽恆律師
　　　　　　曹智恆律師
上列再抗告人因與相對人黃美華間拍賣抵押權事件，對於中華民
國 100年2月25日臺灣板橋地方法院100年度抗字第29號裁定提起
再抗告，本院裁定如下：
    主      文
再抗告駁回。
再抗告費用由再抗告人負擔。
    理      由
一、按「對於抗告法院之裁定再為抗告，僅得以其適用法規顯有
    錯誤為理由」，非訟事件法第 45條第3項定有明文。所謂適
    用法規顯有錯誤，係指裁判違背法規或現存判例解釋者而言
    （最高法院71年台再字第 210號、57年台上字第1091號判例
    意旨參照）；亦即抗告法院所為之裁定，就其取捨證據所確
    定之事實適用法規所持法律上判斷顯有錯誤而言。又所謂適
    用法規顯有錯誤並不包括認定事實錯誤、取捨證據不當及判
    決不備理由之情形在內（最高法院 96年度台聲字第387號、
    93年度台簡抗字第19號裁判意旨參照）。抗告法院認定事實
    不當，或就當事人提出之證據漏未調查斟酌，僅生認定事實
    是否錯誤或調查證據是否妥適之問題，屬事實審法院職權認
    定之範疇，均與適用法規顯有錯誤有間。再按抵押權人，於
    債權已屆清償期，而未受清償者，得聲請法院拍賣抵押物，
    就其賣得價金而受清償，民法第 873條定有明文。上開條文
    ，依民法第 881條之17之規定，最高限額抵押權準用之。又
    依民法物權篇施行法第17條之規定，於民法物權篇修正施行
    即民國 96年9月28日前所設定之最高限額抵押權，亦適用民
    法第 881條之17之規定。又聲請拍賣抵押物，原屬非訟事件
    ，准許與否之裁定，既無確定實體上法律關係存否之性質，
    要於債權及抵押權之存否，並無既判力，故祇須其抵押權已
    經依法登記，且債權已屆清償期而未受清償，法院即應為准
    許拍賣之裁定，而對於此項法律關係有爭執之人，為求保護
    其權利，不妨提起訴訟，以求解決，不得僅依抗告程序聲明
    其爭執，並據為廢棄拍賣裁定之理由（最高法院 51年第5次
    民刑庭總會決議(三)參照）。
二、本件再抗告意旨略以：系爭土地雖有登記最高限額抵押權，
    但最高限額抵押權不以債權存在為必要，相對人雖提出本票
    影本證明債權之存在，但該本票影本是否真正，甚值懷疑，
    縱認本票為真實，相對人既未提出借款契約、借據等證據，
    亦難僅以本票推論已有債權存在，應由相對人就借款之交付
    負舉證之責。且系爭抵押權設定契約書已記載擔保債權各項
    條件依「各個債務契約分別規定」，可知各個債權應定有債
    務契約，相對人既未能提出債務契約，亦無從肯認抵押權擔
    保之債權存在。退萬步言，縱系爭借款存在且為系爭抵押權
    所擔保，依抵押權登記契約書所載債務清償日期為「依各個
    債務契約約定」，故不得僅依票載到期日做為借款債權之清
    償期，難認債務已屆清償期。是依相對人提出之事證，未能
    從形式上證明符合抵押權之要件，自應予以駁回，原裁定仍
    裁准其聲請，適用法規顯有錯誤云云。
三、經查，相對人主張設定義務人林老欉於民國83年2月3日提供
    原法院 99年度司拍字第976號裁定附表所示之不動產（下稱
    系爭不動產），為相對人設定本金最高限額新台幣(下同)20
     0萬元之抵押權，擔保林老欉與案外人林大鈞之未來借款債
    務，嗣林老欉於 83年2月4日向相對人借款150萬元，約定還
    款日期為同年 5月3日、林大鈞於83年2月5日借款100萬元，
    約定還款日為 84年2月4日。林老欉於83年4月28日欲再向相
    對人借款，因而又於83年5月3日提供系爭不動產設定本金最
    高限額 120萬元之抵押權予相對人，並於83年5月6日向相對
    人借款 50萬元，總計抵押權所擔保之借款金額為300萬元，
    因上開債權已屆清償期而未受清償，依民法第873條、第881
    條之17、非訟事件法第72條規定，聲請拍賣系爭不動產等語
    ，業據提出不動產登記簿謄本、抵押權設定契約書、本票影
    本3紙及領款收據3紙等為證（見本院卷聲證1～5、原審卷第
    17～19頁）。則相對人既登記為系爭土地之最高限額抵押權
    人，林老欉、林大鈞於收受抵押借款後，簽發面額各 150萬
    元、 100萬元、50萬元之本票交付相對人，依其到期日之記
    載，業於83年5月3日、84年2月4日及83年8月5日屆清償，依
    上開說明，法院即應依相對人之聲請准其拍賣抵押物。至系
    爭抵押權設定契約書上雖記載債務清償日期「依各個債務契
    約分別約定」，然借款債權並非要式行為，不以債務契約存
    在為必要，相對人僅需釋明債權存在並已屆清償期即可，自
    不因未提出借款契約而受影響。是原法院為形式上審查結果
    ，認抵押權已經依法登記，且債權已屆清償期而未受清償，
    相對人之聲請並無不合，故拍賣抵押物裁定准許拍賣抵押物
    ，並經抗告法院以原裁定維持，而駁回再抗告人之抗告，均
    無違誤。再抗告人所陳上開理由，係屬對原第二審法院本其
    取捨證據之職權行使所論斷，純係事實認定問題，與適用法
    規顯有錯誤無關。另系爭本票是否真正，核屬實體法律關係
    存否之爭執，法院於非訟程序自不得審酌，再抗告人應另循
    訴訟途徑以謀解決，不得僅依抗告程序為爭執，並據為廢棄
    准許拍賣抵押物裁定之理由。至於再抗告人所舉之最高法院
    90年度台上字第 8號判決謂：「支票為文義證券及無因證券
    ，支票上權利係依支票文義而發生，與其基礎之原因關係各
    自獨立，支票上權利之行使，不以其原因關係存在為前提，
    尚難因執有支票，即得證明其所主張之原因關係為存在。」
    ，及86年度台上字第2791號判決謂：「本件被上訴人雖經登
    記為系爭房地之抵押權人，但上訴人否認向被上訴人借貸，
    自應由被上訴人就借款之交付負責舉證。」均係針對實體訴
    訟所為之闡釋，於本件非訟程序自不得比附援引，附此敘明
    。
四、從而，原法院准為拍賣抵押物裁定，原裁定駁回再抗告人之
    抗告，均無違誤。再抗告人仍執陳詞，指摘上開裁定違背法
    令，求予廢棄，為無理由，應予駁回。
五、據上結論，本件再抗告為無理由，爰裁定如主文。
中    華    民    國   100    年    4     月    19    日
                    民事第十七庭
                        審判長法  官  藍文祥
                              法  官  張競文
                              法  官  陳麗芬
正本係照原本作成。
不得抗告。
中    華    民    國   100    年    4     月    19    日
                              書記官  張永中